【裁判字號】    89,上易,33
【裁判日期】    890315
【裁判案由】    毀棄損壞等
【裁判全文】
臺灣高等法院臺中分院刑事判決          民國八十九年度上易字第三三號
    上  訴  人  臺灣臺中地方法院檢察署檢察官
    被      告  戊○○
    選任辯護人  許錫津
右上訴人因被告毀棄損壞案件，不服台灣台中地方法院八十八年度易字第二二四二號
，中華民國八十八年十一月二日第一審判決（起訴案號：台灣台中地方法院檢察署八
十八年度偵字第七○○號），提起上訴，本院判決如左：
    主      文
上訴駁回。
    理      由
一、本案經本院審理結果，認第一審判決被告無罪，並不當，應予維持，並引用第一
    審判決書記載之證據及理由（如附件）。
二、檢察官循告訴人之請求，以被告向承辦員警甲○○謊稱已取得市政府公文，認定
    系爭圍籬為路障，利用不知情之員警拆除告訴人之圍籬，乃毀損罪之間接正犯，
    又被告住於系爭圍籬附近已二十餘年，對圍籬內之道路是否為既成巷道知之甚詳
    ，其任意拆除圍籬，難認無毀損故意云云，指摘原判決不當。然查：被告雖住居
    該地二十餘年，然告訴人於整地後，居民通行已半年，則被告主觀上所識，該處
    既係一鋪好之道路，復有里民多人強烈反應原有道路被建設公司以圍籬圍住，妨
    通行，其向台中市政府工務局及台中市警察局檢舉係「路障」而請求拆除之，
    主觀上應無犯罪之故意，縱其利用員警甲○○為之，亦難認其有主觀上之犯意，
    是以，檢察官之上訴無理由，應予駁回。
三、據上論斷，應依刑事訴訟法第三百七十三條、第三百六十八條，判決如主文。
本案經檢察官丁○○到庭執行職務。
中      華      民      國    八十九     年       三      月   十五     日
                                  臺灣高等法院臺中分院刑事第十一庭
                                          審判長法  官  羅  禮  政
                                                法  官  陳  欣  安
                                                法  官  曾  謀  貴
右正本證明與原本無異。
不得上訴。
                                                書記官  粘  銘  環
中      華      民      國    八十九     年       三      月   十七     日
 Ｈ
臺灣臺中地方法院刑事判決                        八十八年度易字第二二四二號
    公  訴  人  臺灣臺中地方法院檢察署檢察官
    被      告  戊○○  男四十八歲（民國○○年○月○日生）
                        住台中市○區○○里○○路四０八巷六一號
                        身分證統一編號：Ｋ一一九二六五六號
    選任辯護人  許錫津律師
右列被告因毀損案件，經檢察官提起公訴（八十八年度偵字第七００號），本院判決
如左：
    主  文
戊○○無罪。
    理  由
一、公訴意旨略以：戊○○係臺中市北區建成里里長，緣意旺營造有限公司（下稱意
    旺公司）於臺中市○區○村段四一號等二六筆土地興建房屋，已於民國（下同）
    八十六年十二月三十日向陳沼利、陳和遠、陳清湖承租渠等所有坐落同段之四一
    之一一、四一之一四號土地，將原係竹林之土地整地後鋪設柏油，並在臨界道路
    設置圍籬，以確保施工安全。戊○○經里民反應該圍籬妨害通行，竟未經查證，
    於八十七年九月二十九日十五時許，請不知情之臺中市政府工務局養護課人員到
    場，未經意旺公司同意擅自侵入圍籬內附連圍繞之土地，且不聽意旺公司在場人
    員之解釋，強行將圍籬拆除致令不堪用，足生損害於意旺公司，認被告戊○○涉
    犯刑法第三百零六條第一項及第三百五十四條之罪嫌。
二、按犯罪事實應依證據認定之，無證據不得推定其犯罪事實；不能證明被告有罪者
    ，應諭知無罪之判決；刑事訴訟法第一百五十四條、第三百零一條第一項分別定
    有明文。又按刑事訴訟法上所謂認定犯罪事實之證據，係指足以認定被告確有犯
    罪之積極證據而言，該項證據自需適合於被告犯罪事實之認定，始得採為斷罪資
    料；如未能發現相當證據，或證據不足以證明，自不能以推測或擬制之方法，以
    為裁判之基礎。
三、公訴人認被告戊○○涉有刑法第三百零六條第一項及第三百五十四條之罪嫌，無
    非係以證人即臺中市政府工務局養護課職員康良瑋到庭證稱不清楚意旺公司搭設
    之圍籬，是否屬於違章建築等語，且證人即居住系爭土地附近之前市議員陳偉智
    與石朝洋、簡正科當庭證稱系爭土地原係竹林地，並無既成道路或產業道路供通
    行，意旺公司於八十六年七月間整地鋪設柏油，並開設一條通行道路等語，及依
    臺中市政府八十七年十月十九日八七府工建字第一四二四五八號函所示，在建照
    核准基地範圍依核准之施工計畫書內容搭設安全圍籬，屬於合法之必要工程措施
    ，是意旺公司之圍籬並非違章建築，縱令被告經里民反應該圍籬妨害通行，亦應
    循正常管道處理，並有土地登記謄本、土地使用同意書為其依據。
四、訊據被告戊○○固坦承於八十七年九月二十九日請台中市政府警察局第二分局派
    員拆除意旺公司工地所設之圍籬，然堅決否認有公訴人所指之刑法第三百零六條
    第一項及第三百五十四條之犯行，辯稱伊經里民反應該地原係既成道路，且伊於
    八十七年八月一日就任里長前，車子即可經過工地旁之道路直通精武路，意旺公
    司設置圍籬後妨害通行，伊請工務局人員勘查，經該課人員康良瑋實地勘查後，
    依職權畫分，交待北區承辦技士何仲景處理，嗣因里民反應益烈，在何仲景未作
    處理前，適逢台中市政府嚴格取締路障，為求迅速，伊乃轉請台中市警察局第二
    分局依「清除路障專案」處理，第二分局巡官乙○○乃於八十七年九月二十九日
    會同工務局拆除隊人員，到現場後，依實際情況認定意旺公司所設之圍籬確係路
    障而予拆除，至於是否構成「路障」，其認定職權仍在於警察局，並非一經被告
    檢舉即須拆除，甚或被告亦無可能利用里長之職權強使警察局人員到場拆除，況
    拆除大隊隸屬工務局，在清除路障專案乃配合警察局行使職權，法無明文須受里
    長之指揮，事實上亦無可能聽從里長之命令，且八十七年九月二十九日工務局人
    員到場時，被告並未在場，當無侵入意旺公司圍籬內之行為等語。經查證人即台
    中市政府工務局課員康良瑋到庭證稱是里長陳報說有路霸，伊才去，去時曾拍照
    ，並記下地址，伊是在八十七年九月十九日前幾天與里長去預售屋之工地，問設
    圍籬有無經過申請，有叫他們拿出證明文件，當時他們拿不出來，一直說沒有申
    請，伊回去有說去查報他們提不出證明文件，去看時圍牆係橫跨馬路，馬路有鋪
    柏油，馬路都不能走等語，另證人即八十七年九月十九日至現場處理本件路障一
    事之警員甲○○到庭證稱，當天因里長即被告到分局舉發有路障要清除，伊即會
    同環保局及工務局及里幹事，到現場時，圍籬橫跨馬路上，依規定廣告物及攤販
    要先書面通知四十八小時內拿走，若不拿再拆除，其他東西可直接拆除，拆前要
    先確認馬路，會先問住家是否本來就有馬路，伊當時問民眾說馬路已有三、四年
    的時間，伊看馬路也不是新鋪設的，認為是路障就拆了，後來當事人來說私有地
    即沒有再拆等語，足證被告當時不論係向工務局或台中市警察局第二分局所檢舉
    之內容均係有路障，請求清除無誤，且據上開證人所言即知一般人僅有舉發權，
    不論係工務局或警員至現場後，均尚須依職權認定判斷標的物是否合乎「路障」
    之情形，或要求拿出許可證明，或詢問附近居民，方式不一而足，斷非一經檢舉
    即逕行拆除甚明，而依台中市政府加強整理交通市○○○○路障專案」執行計畫
    所定，勸導小組由轄區公所里幹事及警勤區警員組成聯合小組，分段整理勸導；
    取締小組則由警察局、建設局、環保局、工務局、民政局、區公所派員組成，專
    責整理取締工作；區公所指派里幹事負責清查、勸導、通報工作，工務局拆除隊
    支援拆除路障；工作項目包括清除違規地招及其他路障礙，依第柒項要求標準之
    第八點且包括建築工地，佔用道路放置砂石建材者，有上開執行計畫影本一份在
    卷可稽，是以里幹事取締「路障」之工作確係僅居於清查、勸導及通報之範圍，
    斷非可決定拆除與否，而里長在此項計畫內，更無任何指揮督導之權責，是以被
    告辯稱其僅係檢舉，並無權命令工務局或警員拆除等語，堪可採信，雖證人甲○
    ○亦證稱被告曾告以市政府已公文下來核准拆除，然嗣後拿不出公文云云，然此
    為被告所否認，且警員甲○○係會同市政府工務局人員前往現場，苟確須市政府
    公文，則是否業經市政府核准，詢諸工務局人員即可得知，況依上開執行計畫所
    載，取締工作亦無須市政府核准公文始可拆除，是以證人甲○○此部分證言尚難
    憑採；次查告訴代理人丙○○陳稱意旺公司係於八十六年底整地，即在被告就任
    里長之前即已整地，係為了給客戶看預售屋才整地的，整地後，里民約走了半年
    時間才以圍籬圍起來等語，此部分核與被告所辯相符，另證人即當地之居民蔡維
    民證稱伊要去太平時會開此條路經精武路直接到太平，八十六年鋪好柏油路之後
    伊走過，路很平，落差不大，當時是有建設公司在那裡沒錯，但以為是市政府鋪
    好的，因沒有公告是私有土地才去檢舉，里長也有走過等語，證人陳澨源證稱該
    條路伊等叫其「保甲路」可騎機車，小車也可通過，通到精武路，是石子路，整
    地後有鋪柏油，兩部車可會車，後來建設公司要堵起來時，有以廢土填高而造成
    落差，現在只有人可走，但車子不能走等語，是以意旺公司整地之後當地居民確
    曾行走過一段時日，雖證人林慶龍證稱路弄好之後可用走的過去，整地之後有弄
    高，有落差，是石子路，機車可過等語，似無法通行汽車，然依證人林慶龍所證
    既係石子路，則顯然其係在鋪成柏油路約半年後，再以石子填高後所見到之情形
    ，尚不能據此即認八十六年底之後，該路不能通行汽車，準此依告訴代理人所陳
    整地後，居民通行約半年，而被告就任里長前即已整地完成，則依被告主觀上所
    識該處既係一鋪設好之道路，復有里民多人強烈反應原有道路被建設公司以圍籬
    圍住，妨礙通行，依現場狀況觀之，圍籬確係橫跨於馬路上（此部分有證人康良
    瑋及甲○○證述在前），則以連警員甲○○尚且會認其為路障之情形下，被告向
    台中市政府工務局及台中市警察局檢舉係「路障」而請求拆除之，其主觀上應欠
    缺侵入他人土地及毀損之故意，而與刑法上犯罪之成立除有客觀之行為外，尚須
    有主觀之犯意不符，本件縱認被告確係利用不知情之工務局人員進入圍籬內附連
    圍繞之土地，而拆除圍籬，亦因目前卷內資料，尚無積極證據足資證明被告主觀
    上之犯意，而揆諸上開判例及條文意旨，本件既無法證明被告有權指揮工務局人
    員拆除或被告確係主觀上有犯意，並利用不知情之工務局人員進入圍籬內附連圍
    繞之土地，而拆除圍籬，故應認不能證明被告犯罪，而為無罪判決之諭知。
五、至公訴人以告訴人所提出之臺中市政府八十七年十月十九日八七府工建字第一四
    二四五八號函，及證人康良瑋於偵查中所證述無法判斷是否違章建築，以證明告
    訴人所設之圍籬並非違章建築一情，因上開函件係指將工地安全圍籬設於土地上
    之情形，而本件告訴人係將圍籬橫跨可通行之馬路上，而經人以「路障」檢舉並
    經工務局拆除，是其是否為違章建築恐非本件判決所須審究者，是尚難據此認被
    告須負刑事責任，另證人陳偉智與石朝洋、簡正科雖於偵查中證稱系爭土地原係
    竹林地，並無既成道路或產業道路供通行一節，然此係告訴人整地前之狀況，而
    依前開認定之事實，告訴人整地後，既成柏油路面，且當地居民已行走一段時日
    ，故被告在僅知確原可通行之情形下，以「路障」檢舉之，尚非事出無因，是尚
    難遽採陳偉智與石朝洋、簡正科之證言為不利於被告之證據，附此敘明。
據上論斷，應依刑事訴訟法第三百零一條第一項前段判決如主文。
中    華    民    國      八十八    年    十    一    月      二      日
                                     臺灣臺中地方法院刑事第六庭
                                         法  官  蔡秉宸
右正本證明與原本無異。
如不服本判決，應於判決送達後十日內向本院提出上訴狀，上訴於臺灣高等法院臺中
分院( 須附繕本 )。
                                          書記官
中    華    民    國      八十八      年       十一      月     三    日


司法院資訊處製作；財團法人民間司法改革基金會備份。
